臺灣花蓮地方法院刑事判決　　　　　　　　　　　　　　九十年度易字第五七六號
　　公　訴　人　臺灣花蓮地方法院檢察署檢察官
　　被　　　告　甲○○
右列被告因違反動產擔保交易法案件，經檢察官提起公訴（八十九年度偵字第三六五
三號），本院判決如左：
    主  文
甲○○無罪。
    理  由
一、公訴意旨略以：被告甲○○於民國八十八年十一月間，以動產擔保交易附條件買
    賣之方式，向告訴人台灣歐力士股份有限公司（以下簡稱歐力士公司）購買挖土
    機一部，為動產擔保交易之債務人。約定總價金新台幣二百零六萬四千元（公訴
    人誤載為二百六十萬四千元），分二十四期給付，每月一期，頭期款付三十五萬
    元，以後每期付款八萬六千元，標的物存放地點為花蓮市○○○街三號一樓。在
    價金未付清之前，標的物所有權仍屬於出賣人所有，買受人僅得依約占有使用，
    不得任意遷移或為其他處分。詎被告在取得標的物之後，僅付款十五期，尚欠九
    期共七十七萬四千元，即拒不付款，且意圖為自己不法之利益，於八十九年五月
    間，將該標的物遷移，致出賣人追索無著受有損害。業據告訴人歐力士公司提出
    告訴，因認被告涉有動產擔保交易法第三十八條之罪嫌云云。
二、按動產擔保交易法第三十八條規定動產擔保交易之債務人，意圖不法之利益，將
    標的物遷移、出賣、出質、移轉、抵押或為其他處分，致生損害於債權人者，係
    因特定關係成立之罪，其犯罪主體，須為動產擔保交易之債務人，亦即限於依法
    訂立動產抵押在契約上負有債務之人，為構成本罪之特別構成要件（參照最高法
    院八十四年度台非字第一四○號判決）。又按動產擔保交易法第三十八條之罪，
    係以動產擔保交易之債務人為犯罪主體，並不包括其保證人在內，此業據司法院
    大法官會議釋字第二二七號解釋在案，是以於法人為債務人之情形，法人之負責
    人，僅係債務人之法定代理人，亦非屬債務人，縱使為連帶債務人，亦應並非上
    開犯罪之主體。
三、訊據被告甲○○固坦承購買上開挖土機一台，然辯稱：伊係宏勝預拌混凝土股份
    有限公司（下簡稱宏勝公司）負責人等語。經查，依本件告訴人所提之附條件買
    賣契約書所載，本件買賣之買方為宏勝公司，賣方為告訴人歐力士公司，被告係
    宏勝公司負責人即法定代理人，亦同時為連帶保證人，又依告訴人所提之經濟部
    工業局動產擔保交易（附條件買賣）登記證明書所載，其申請人甲方為告訴人、
    乙方為宏盛公司，此有附條件買賣契約書、動產擔保交易登記證明書影本各一份
    在卷可參，是以，本件附條件買賣之債務人應為宏盛公司，被告僅係該公司之負
    責人兼連帶保證人，而非動產擔保交易之債務人。依前開說明，被告自非動產擔
    保交易法第三十八條之罪之犯罪主體，縱被告陳稱：當初宏勝預拌混泥土公司倒
    閉，積欠很多債務，被債權人取走，被何債權人在何處取走，我也不清楚等語，
    而有將挖土機處分之行為，然依罪刑法定原則，尚難令被告負動產擔保交易法第
    三十八條之罪。然該條於法人為債務人時將成具文之問題，此應屬立法上之疏漏
    ，宜循修改法律之途徑解決之。
四、綜上所述，被告應未構成公訴人所指之犯行，本件應為無罪之諭知。
據上論斷，應依刑事訴訟法第三百零一條第一項，判決如主文。
中      華      民      國    九十一    年      五      月    二十三    日
                              臺灣花蓮地方法院刑事庭
                                  法  官  鄭  培  麗
右正本證明與原本無異。
如對本判決不服，應於送達後十日內，向本院提出上訴狀。（應抄附繕本）告訴人或
被害人如對於本判決不服者，應具備理由請求檢察官上訴，其上訴期間之計算係以檢
察官收受判決正本之日期為準。
                                  法院書記官
中      華      民      國    九十一    年      五      月    二十七    日
